臺灣臺北地方法院民事判決　　　　　　　　　　　　九十二年度訴字第五五七號
　　原　　　告　戌○○（原名：林萬）住台北市○○路○段六一巷九八弄九之二
　　訴訟代理人　黃瑞真律師
　　複　代理人　鍾賢斌律師
　　　　　　　　黃○○
　　被　　　告　癸○○
　　被　　　告　天○○
　　被　　　告　Ｇ○○
　　被　　　告　Ｃ○○
　　被　　　告　Ｑ○○
　　被　　　告　Ｈ○○
　　被　　　告　午○○
　　被　　　告　Ｄ○○
　　被　　　告　辛○○
　　右九人共同
　　訴訟代理人　王富茂律師
　　　　　　　　王瀅雅律師
　　被　　　告　Ｎ○○○
　　被　　　告　Ｊ○○
　　被　　　告　Ｋ○○
　　被　　　告　Ｍ○○
　　被　　　告　Ｌ○○
　　被　　　告　丁○○
　　被　　　告　戊○○
　　被　　　告　Ａ○○
　　被　　　告　亥　○
　　訴訟代理人　酉○○○
　　被　　　告　壬○○
　兼訴訟代理人　庚○○
　兼訴訟代理人　玄○○○
　　被　　　告　乙○○
　　被　　　告　丙○○
　兼訴訟代理人　Ｐ○○
　　被　　　告　Ｉ　○
　　被　　　告　丑○○
　　被　　　告　Ｆ○○
　　被　　　告　辰○○○
　　被　　　告　寅○○
　　被　　　告　巳○○
　　被　　　告　卯○○
　　被　　　告　甲　○
　　被　　　告　Ｅ○○
　　被　　　告　己　○
　　被　　　告　Ｂ○○
　　訴訟代理人　申○○
　　被　　　告　宙○○
　　被　　　告　宇○○
　　訴訟代理人　未○○
　　　　　　　　地○○
　　被　　　告　子○○
　　被　　　告　Ｏ○○
當事人間請求返還履約保證金事件，本院先後於民國九十三年十一月二十五日（被告
Ｅ○○以外部份）及民國九十三年十二月二十三日（被告Ｅ○○部分）言詞辯論終結
，判決如下：
    主  文
原告之訴及假執行之聲請均駁回。
訴訟費用由原告負擔。
    事實及理由
壹、原告主張：
一、被告癸○○及如附表一所示之其他占有人共四十六人（包括被告癸○○在內）表
    示渠等和平繼續占有他人所有座落台北市○○區○○段一小段第四八、四九、五
    一之四、五一之九及五三等地號土地（總面積計四千九百八十四平方公尺，以下
    簡稱系爭土地），其中部分為占有人各自建造房屋迄今，均逾二十年以上，其間
    並無土地所有權人向各占有人表示異議，應可主張依時效取得地上權云云，原告
    乃與被告癸○○協商合作事宜，由被告癸○○於民國八十年三月六日代理如附表
    一所示之四十六人，與原告簽立「權利轉讓契約書」，載明雙方同意於系爭土地
    興建地面十二層大樓，由原告代渠等辦理地上權登記，渠等同意將其房屋及依法
    得申請取得之權利以總價新台幣（下同）三億一千四百六十萬元讓予原告，原告
    乃依該「權利轉讓契約書」第二條之約定，將第一期之履約保證金三百萬元當場
    交付被告癸○○。
二、原告依約以如附表一所示四十六人之名義，向地政機關申請辦理登記，發現其等
    四十六人中，實際占有土地達二十年以上者，僅有被告天○○等十一人，其餘三
    十五人均被迫撤回，原告逼不得已，僅以被告天○○等十一人之名義聲請時效取
    得地上權登記，於取得地上權公告期間，財政部國有財產局聲明異議，地政機關
    依土地法第五十九條第二項規定實施調處，通知原告若不服調處，應於接到調處
    通知後十五日內，向司法機關訴請處理；詎料被告癸○○此時竟命所有聲請人拒
    絕蓋章提起訴訟，致使原告所為之地上權登記功虧一簣。
三、被告癸○○無視其自身違約之事實，於八十二年二月二十三日委請王富茂律師以
    （八二）富法字第０二三號函以原告逾越契約履行期限為由，主張解除契約，原
    告不甘投資付諸流水，於八十二年三月三日函知王富茂律師，表明未能取得地上
    權登記，應由被告癸○○負責，被告癸○○解除契約顯無理由，兩造為此多次協
    商，於八十二年三月二十四日達成協議，原告同意增加第一期履約保證金三百六
    十萬元（含先前已付三百萬元在內，共計六百六十萬元），兩造乃於八十二年四
    月十日由被告癸○○代理如附表二所示之三十六人，與原告簽立「合作契約書」
    ，於第六條約定「在辦理各項手續期間，如須甲方（即如附表二所示之三十六人
    ）配合用印或提供必要證件時，甲方不得拖延或拒絕，須其出面時，亦同。」；
  詎料如附表二所示之三十六人卻一再拒絕提出必要文件，嗣經原告多次發函催請
    ，均未獲置理。
四、依「合作契約書」第十一條「甲方各住戶對本約應連帶負擔履約責任，如其中一
    人違約，除由違約之人負擔全部賠償外，全體均應負連帶保證責任」，「合作契
    約書」第十二條亦約定「本約經甲、乙（即原告）雙方簽訂後，雙方均應共同遵
    守之，如一方違約，應賠償對方因而所受之一切損失。」。今如附表二所示之三
    十六人依「合作契約書」第六條約定，於原告辦理時效取得地上權登記期間本
    負有提供必要文件以利原告辦理取得地上權登記之契約上義務，卻一再拒絕提出
    必要文件，經原告多次催請，仍不獲置理，顯已違反契約之約定，原告為履行本
    「合作契約書」所支出之三百萬元履約保證金，屬於如附表二所示三十六人違約
    所造成之損失，依「合作契約書」第十一條、第十二條之約定，自得請求其等連
    帶賠償。
五、被告癸○○委請王富茂律師發函解除「權利轉讓契約書」，雖不合法，然其表明
    解約，顯已預示拒絕給付，是原告不得不於九十一年六月十三日，以信函向被告
    癸○○為解除契約之意思表示，故原告依據民法第一百七十九條不當得利及第二
    百五十九條解除契約後回復原狀之規定，亦得請求如附表二所示之三十六人，連
    帶返還履約保證金三百萬元。
六、如附表二所示之三十六人中，徐百傳查無任何
    、王德勝、黃玉霜、杜富山、張桂林、耿相元、劉彬、郭鍾欽、王致民等十一人
    （以下簡稱蕭清文等十一人）已經死亡，其中黃玉霜、張桂林、耿相元、劉彬、
    郭鍾欽、王致民查無任何繼承人，蕭清文之繼承人為Ｎ○○○、Ｊ○○、Ｋ○○
    、Ｍ○○、Ｌ○○，何學芬之繼承人為丁○○、戊○○，程霖之繼承人為Ｃ○○
    ，王德勝之繼承人為Ｐ○○、乙○○、丙○○，杜富山之繼承人為辰○○○、寅
    ○○、巳○○、卯○○，為此以上開十五位繼承人，以及徐百傳與蕭清文等十一
    人以外，其餘如附表二所示之人為被告，依據「合作契約書」第十一條、第十二
    條之約定及民法第一百七十九條、第二百五十九條之規定，請求其等連帶償還原
    告支付之履約保證金三百萬元。
七、聲明：（一）被告應連帶給付原告新台幣三百萬元及自本起訴狀繕本送達被告之
    翌日起至清償日止按年息百分之五計算之利息（二）訴訟費用由被告負擔。（三
    ）原告願供擔保，請准予宣告假執行。
貳、被告癸○○、Ｃ○○、辛○○、Ｄ○○、Ｈ○○、午○○、Ｑ○○、天○○、Ｇ
    ○○主張：
一、如附表一所示之四十六人與原告間契約之內容，並非委辦「時效取得地上權登記
    」，雙方約定之原意，係就被告等長年占有使用之土地，如何合作以被告等人名
    義，向國有財產局「申租、申購」，以期未來取得所有權，俾便合作興建大樓而
    已。如附表一所示之四十六人於與原告簽署「權利轉讓契約書」之前，早自七十
    二年間起，即已為了占有系爭土地，向財政部國有財產局不斷申請承租未果，經
    原告癸○○之友人廖啟根引薦，原告自稱為香港財團之代表，經多次溝通，原告
    大言不慚，吹噓伊與國有財產局及行政院等政府單位關係良好，有能力突破瓶頸
    ，願意承接「申租、申購」事務，因而要求如附表一所示之四十六人「同意將…
    房屋及【依法得申請取得之權利】，以總價三億一千四百六十萬元讓與原告」，
    其中所謂「依法得申請之權利」，即指「申租權」、「申購權」而言。
二、依據「權利轉讓契約書」第八條「乙方（即原告）應自八十年三月一日起至八十
    年十月三十一日止，為期八個月內辦妥申請手續…必要時，並得由雙方協議延長
    壹次。期限屆至時，本約自動失效，上開土地即任憑甲方（即如附表一所示之四
    十六人）自行處理，乙方不得干涉，亦不得要求退還已付予甲方之『履約保證金
    』」，原告應於八十年十月三十一日前辦妥「申租、申購手續」，原告卻延誤申
    辦期限將近二年許，被告癸○○不得已，乃委請王富茂律師於八十二年二月二十
    三日以（八二）富法字第０二三號律師函，依據「權利轉讓契約書」第八條之約
    定解除契約，並請求原告返還收取之相關文件。
三、原告旋即於八十二年三月三日假籍如附表一所示之四十六人拒絕於地上權登記申
    請案上蓋章為由回函，並要求繼續合作。被告癸○○旋代理如附表二所示之三十
    六人，於八十二年四月十日與原告重新簽訂「合作契約書」，確認係委託原告進
    行「申購」、「承購」手續，而非「地上權登記」手續。詎原告依據「合作契約
    書」第三條第一款之約定，原應交付之第一期履約保證金三百六十萬元（約定六
    百六十萬元，扣除之前已經支付之三百萬元），其以面額六十萬元、日期八十二
    年五月十日支票（原約定六十萬元現金，嗣經原告要求，改為一個月期之支票）
    ，及面額三百萬元、日期八十二年七月十日支票交付後，屆期竟均因存款不足而
    無法兌現。為此，如附表二所示之三十六人乃再委請王富茂律師，於八十二年五
    月十七日以（八二）富法字第０七八號函請求原告於同月二十日前履行支付履約
    保證金之義務，逾期即解除契約，不另通知；嗣又再委請王富茂律師先後於八十
    二年六月三日以（八二）富法字第０九一號函、於八十二年七月五日以（八二）
    富法字第一０八號函通知原告，可於切結允諾日後不再藉詞糾葛之書面保證下，
    領回前開六十萬元及三百萬元之支票，自此足見係原告違約在先。況自原告於「
    權利轉讓契約書」上，親筆載明「收到甲方住戶名冊一份、授權書影本四份、各
    住戶印鑑證明及
    第六條，記載「甲方業於八十年三月六日將各住戶之戶口謄本、四鄰證明書各壹
    份、水、電、門牌及其他相關權利證明文件交付乙方…」等語觀之，足見原告諉
    稱如附表二所示之人拒絕提出必要文件云云，純屬子虛烏有之事。是原告並無解
    除契約之權利，原告主張解除契約，依據民法第一百七十九條及第二百五十九條
    之規定，請求返還履約保證金三百萬元，並無理由。
四、另依據「權利轉讓契約書」第八條「期限屆至時，上開土地即任憑甲方自行處理
    ，乙方不得干涉，亦不得要求退還已付予甲方之履約保證金。」，及「合作契約
    書」第九條「不論合作契約之目的是否完成，乙方為履行本約所支出之任何費用
    ，均不得向甲方請求返還、賠償或補貼」之約定，原告自不得向被告請求返還履
    約保證金三百萬元。
五、聲明：（一）原告之訴及其假執行之聲請均駁回。（二）訴訟費用由原告負擔。
　　（三）如受不利之判決時，被告等願供擔保，請准免為假執行。
參、被告亥○主張：
一、伊僅授權被告癸○○辦理一切申租、申購事宜，並未授權辦理地上權取得時效登
    記，且並未取得任何利益。
二、聲明：（一）原告之訴及其假執行之聲請均駁回。（二）訴訟費用由原告負擔。
　　（三）如受不利之判決時，被告願供擔保，請准免為假執行。
肆、被告Ａ○○主張：
一、被告癸○○係基於「權利轉讓契約書」，自原告收取履約保證金三百萬元，而伊
    並非該「權利轉讓契約書」之當事人，僅係「合作契約書」之當事人，原告依據
    「合作契約書」交付之支票既均退票，自不得請求伊返還前一契約之履約保證金
    三百萬元。
二、依據「權利轉讓契約書」第八條之約定，原告逾越契約履行期限，應不得請求返
    還履約保證金。
三、原告依據「合作契約書」所簽發之履約保證金支票均遭退票，該項契約因此業經
    如附表二所示之三十六人委請王富茂律師發函解除，故違約應在原告，原告主張
    如附表二所示之人違約，請求返還履約保證金，自無理由。
四、聲明：（一）原告之訴及其假執行之聲請均駁回。（二）訴訟費用由原告負擔。
　　（三）如受不利之判決時，被告願供擔保，請准免為假執行。
伍、被告玄○○○、庚○○、甲○、己○、Ｂ○○、宇○○、乙○○、丙○○、Ｐ○○主張：
一、伊並沒有收到履約保證金。
二、聲明：（一）原告之訴及其假執行之聲請均駁回。（二）訴訟費用由原告負擔。
陸、被告Ｎ○○○、Ｊ○○、Ｋ○○、Ｍ○○、Ｌ○○、丁○○、戊○○、Ｉ○、丑
    ○○、Ｆ○○、辰○○○、寅○○、巳○○、卯○○、Ｅ○○、壬○○、宙○○
    、子○○、Ｏ○○未於言詞辯論期日到場，核無民事訴訟法第三百八十六條各款
    所定情形，爰依原告之聲請，由其一造辯論而為判決。
柒、 兩造所不爭執之事實：
一、被告癸○○於八十年三月六日代理如附表一所示之四十六人，與原告簽訂「權利
    轉讓契約書」，自原告收取第一期履約保證金三百萬元。
二、被告癸○○於八十二年四月十日代理如附表二所示之三十六人，與原告簽訂「合
    作契約書」，約定第一期履約保證金為六百六十萬元，扣除原告依據「權利轉讓
    契約書」已支付之三百萬元，原告另所交付日期八十二年五月十日、面額三十萬
    元及日期八十二年七月十日、面額三百萬元之支票，均未兌現。
捌、得心證之理由：
本件兩造所爭執之處，應在於被告癸○○代理如附表一所示之四十六人與原告簽訂之
「權利轉讓契約書」，是否已經失效或解除？原告依據民法第一百七十九條不當得利
及第二百五十九條解除契約後回復原狀之規定，請求返還履約保證金三百萬元，有無
理由？如附表二所示之三十六人是否確有違反「合作契約書」約定條款之違約行為？
原告依據「合作契約書」第十一條、第十二條之約定，請求被告連帶賠償履約保證金
三百萬元，有無理由？
一、系爭「權利轉讓契約書」第八條約定「乙方（即原告）應自八十年三月一日起至
    八十年十月三十一日止，為期八個月內辦妥申請手續…必要時，並得由雙方協議
    延長壹次。期限屆至時，本約自動失效，上開土地即任憑甲方（即如附表一所示
    之四十六人）自行處理，乙方不得干涉，亦不得要求退還已付予甲方之履約保證
    金」等情，有「權利轉讓契約書」影本一件附卷可稽，參照同契約書第五條「本
    約簽訂時，甲方應將各住戶之戶口謄本、四鄰證明書（證明人須附印鑑證明）各
    一份、水、電、門牌及其他相關權利證明文件交付乙方。」之約定觀之，此所稱
    「履約保證金」之意義，當係契約當事人雙方明知是否能夠取得於系爭土地興建
    大樓之權利，尚屬不明，乃約定由原告支付如附表一所示之四十六人三百萬元「
    履約保證金」後，如附表一所示之四十六人應交付相關文件與證件，原告因此獲
    得自八十年三月一日起至八十年十月三十一日止之期間，得以該四十六人之名義
    ，代為辦理申請手續之權利而已。而原告迄至八十二年二月間，仍未辦妥相關申
    請手續，如附表一所示之四十六人乃委請王富茂律師，於八十二年二月二十三日
    發函解除該項契約，請求返還住戶名冊、授權書影本、住戶印鑑證明、
    各四十六份等情，亦有高林國際商務法律事務所（八二）富法字第０二三號函影
    本一件在卷足稽，並為被告所不否認。雖原告提出其於八十二年三月三日製作之
    信函一件，主張係因如附表一所示四十六人之資格不符時效取得地上權之要件，
    且不配合提起訴訟，始造成原告無法如期辦妥申請手續云云，然觀之該「轉讓契
    約書」除明訂「甲方同意將其房屋及依法得申請取得之權利，以總價三億一千四
    百六十萬元整，讓與乙方」、「其計算基礎為新建十二層大樓地上層樓板面積一
    千四百五十八坪，每坪以二十萬元折現，外加房屋拆除補償費每戶五十萬元整，
    及甲方處理本案之必要費用等」、「由乙方以甲方各占有人名義依法申請取得登
    記；惟無論依據何項法令或採取何種方式取得，以及為價若干，均由乙方以自己
    之費用全權負責處理」等情之外，本未具體指明係以如附表一所示四十六人之「
    時效取得地上權登記請求權」為讓與之標的，參諸原告所提出如附表一所示四十
    六人委任被告癸○○之授權書，本已載明「公推癸○○先生為全體住戶代表，負
    責辦理一切申租、申購等事宜」等語，而完全未提及與「時效取得地上權」有關
    之文字，原告所提出前開早已逾越契約期限，始就其未能如期辦妥申請手續提出
    解釋之信函，自僅係其作為拒絕返還相關文件藉口之片面之詞，而無解於原告未
    能於八十年十月三十一日前辦妥申請手續之事實。從而依據「權利轉讓契約書」
    第八條「期限屆至時，本約自動失效，上開土地即任憑甲方自行處理，乙方不得
    干涉，亦不得要求退還甲方已付之履約保證金」之約定，系爭「權利轉讓契約書
    」當已於八十年十一月一日即因原告未能於期限屆至前辦妥申請手續而失效，雙
    方自此既已無此項契約關係存在，原告迨至九十一年六月十三日，始以信函向被
    告癸○○為解除契約之意思表示，即無任何法律效果，其依據民法第二百五十九
    條解除契約後回復原狀之規定，請求返還履約保證金三百萬元，核無理由。再被
    告癸○○代理如附件所示之四十六人收取上開三百萬元履約保證金，係基於與原
    告間「權利轉讓契約書」之約定，並業依約交付相關證件、文件與原告，供原告
    於八十年三月一日至八十年十月三十一日之八個月期間，辦理申請手續使用，顯
    非無法律上之正當原因，依據該「權利轉讓契約書」第八條之約定，應無將履約
    保證金返還原告之義務，是原告依據民法第一百七十九條不當得利之規定，請求
    返還履約保證金三百萬元，亦無理由。
二、原告雖主張如附表二所示之三十六人與原告簽訂「合作契約書」後，未依「合作
    契約書」第六條之約定，提供原告辦理時效取得地上權之必要文件，依據「合作
    契約書」第十一條、第十二條之約定，應連帶負擔賠償責任云云；然觀之雙方「
    合作契約書」除記載：「乙方同意出資，以甲方名義依法辦理【承購】後，雙方
    合作於購得之土地上興建十二層大樓」、「甲方占有之上開土地，由乙方出資，
    以甲方名義依法取得【所有權】（乙方得分批進行）；惟無論依據何項法令或採
    取何種方式取得，其所需費用（包括歷年使用補償金）及【承購】價金均由乙方
    全部負責」、「期限屆至時，如乙方仍無法完成【承購】手續，本約即視為解除
    」等語，完全未提及「時效取得地上權」之情形，明顯可知如附表二所示之三十
    六人所應配合原告辦理者，應係「承購」系爭土地所有權，而非「時效取得」系
    爭土地地上權之手續無訛，則提供「時效取得地上權」之必要文件，已難認為係
    如附表二所示之三十六人基於「合作契約書」所應負之契約義務。復查，原告簽
    訂「合作契約書」時，所交付日期八十二年五月十日、面額三十萬元及日期八十
    二年七月十日、面額三百萬元之履約保證金支票，嗣後均未兌現之事實，為原告
    所不否認；揆以「合作契約書」第六條「甲方業於八十年三月六日將各住戶之戶
    口謄本、四鄰證明書（證明人須附印鑑證明）各一份、水、電、門牌及其他相關
    權利證明文件交付乙方。」及第十條「乙方應自八十二年三月二十日起至八十三
    年三月十九日止，為期一年之期間內辦妥土地承購手續，必要時得由雙方協議延
    長六個月；期限屆至時，如乙方仍無法完成承購手續，本約即視為解除；甲方已
    取得之任何權利，乙方不得主張，乙方亦不得要求甲方退還履約保證金」等約定
    ，當知此項「履約保證金」之性質，應與前述「權利轉讓契約書」之履約保證金
    相同，乃係原告自附表二所示三十六人取得相關文件與證件，而獲得於一定期間
    內，以其等名義辦理承購手續權利之對價而已。參之如附表二所示之三十六人，
    早已委請王富茂律師於八十二年五月十七日發函原告，針對履約保證金支票退票
    事宜，主張同時履行抗辯，要求原告於同月二十日前依約支付履約保證金，否則
    解除契約等情，有高林國際商務法律事務所（八二）富法字第０七八號函影本一
    件在卷足據；則原告自己未能依約支付履約保證金，即令交付「時效取得地上權
    」之必要文件，係屬如附表二所示之三十六人應負之契約義務，其等為保護自己
    權益，主張同時履行抗辯，而拒絕交付相關文件，自仍難認為具有可歸責之事由
    ，而不得令渠等負擔債務不履行之責任。從而原告依據「合作契約書」第十一條
    「甲方各住戶對本約應連帶負擔履約責任，如其中一人違約，除由違約之人負擔
    全部賠償外，全體均應負連帶保證責任」及第十二條「本約經甲、乙雙方簽訂後
    ，雙方均應共同遵守之，如一方違約，應賠償對方因而所受之一切損失。」之約
    定，請求被告負擔違約之損害賠償責任，自亦無理由。
三、綜上所述，本件原告之訴為無理由，應予駁回；原告假執行宣告之聲請亦失所附
    麗，應併予駁回。
玖、因本案事證已臻明確，兩造其餘主張陳述及所提之證據，均毋庸再予審酌，附此
    敘明。
拾、訴訟費用負擔之依據：民事訴訟法第七十八條。
中　　　華　　　民　　　國　　  九十三　　年　　　十二　　月　　三十　　日
                                民事第二庭法      官  楊代華
右為正本係照原本作成。
如對本判決上訴須於判決送達後二十日內向本院提出上訴狀。
中　　　華　　　民　　　國　　  九十三　　年　　　十二　　月　　三十　　日
                                          法院書記官  劉碧輝
